---
title: "Validación de los puntos de rotura de la inversión $U_8$"
author: "Merce Merayo Pastor"
date: "2025-01-02"
output: 
  html_document:
    code_folding: hide
    toc: true
    theme: paper
---

```{r setup, include=FALSE}
knitr::opts_chunk$set(echo = TRUE, warning = FALSE, message = FALSE)
```

# Introducción

En este documento se da formato a los resultados del alineamiento BLAST de los *contigs* resultantes del ensamblaje *de novo* de las lecturas y el genoma de referencia de *Drosophila subobscura*.

# Validación de los puntos de rotura 

Tras realizar en ensamblaje de novo de las regiones que se encuentran $\pm$ 5Kb de los puntos de rotura proximal y distal se hace un BLASTn contra el genoma de referencia. Luego se filtra por cromosoma y coordenadas cercanas a los valores encontrados con Breakdancer para la inversión $U_8$. Este resultado se encuentra en el fichero `ven_5K_blast_flanqueantes.txt`.

Ahora se quiere visualizar los datos obtenidos de los *contigs* que se encuentran en las regiones flanqueantes. Se nombran las columnas en base al formato descrito en la documentación de BLAST [https://www.metagenomics.wiki/tools/blast/blastn-output-format-6].

```{r}
library(kableExtra)
contigs_5kb_U8_BLAST <- read.delim("ven_5K_blast_flanqueantes.txt", header = FALSE, sep = "\t")
colnames(contigs_5kb_U8_BLAST) <- c("Contig", "Cromosoma", "Coincidencia_porc", "Longitud_Alineamiento", 
                     "mismatch", "gapopen", "Inicio_Contig", "Fin_Contig", 
                     "Coord_Inicio", "Coord_Fin", "Evalor", "bitscore")
kable(contigs_5kb_U8_BLAST, 
      col.names = c("Contig", "Cromosoma", "% Coincidencia", "Long. alineamiento", "mismatch", "gapopen", "Inicio Contig", "Fin Contig",  "Coord Inicio", "Coord Fin", "Evalor", "bitscore"),
      format = "html" )  %>%
  kable_styling(
    bootstrap_options = c("striped", "hover", "condensed"), 
    font_size = 13 
  )

```

