---
title: "Puntos de rotura identificados en los cromosomas J y U"
author: "Mercè Merayo Pastor"
date: "2024-11-16"
output: 
  html_document:
    code_folding: hide
    toc: true
    theme: paper
---

```{r setup, include=FALSE}
knitr::opts_chunk$set(echo = TRUE, warning = FALSE, message = FALSE)
```

```{r idioma, include=FALSE}
Sys.setlocale(category = "LC_ALL", locale = "en_US.UTF-8")
Sys.setenv(LANGUAGE="es")
```

# Introducción

Este informe analiza los puntos de rotura identificados en los cromosomas J y U, utilizando el software `Breakdancer`.

## Procesado de datos del Cromosoma J
```{r carga_datos_J}
library(dplyr)
library(readr)
library(kableExtra)

df_cromosoma_J <- read_delim(
  "OF58_breakpoints_bwa_J.txt", 
  delim = "\t", 
  comment = "#",
  col_names = c("Cromosoma", "Posicion_1", "Orientacion_1", "Cromosoma2", "Posicion_2", "Orientacion_2", 
                "Tipo_SV", "Longitud", "Score", "Num_Reads", "num_Reads_orig", "Valor"),
  show_col_types = FALSE
)

head(df_cromosoma_J)
```

Se limpia el dataset para dejar solo los campos de interes, concretamente se elimina el nombre del cromosoma 2, ya que solo se trabaja con un cromosoma y el nombre del fichero.

```{r limpieza_J}
df_cr_J_prep <- df_cromosoma_J %>% select(-c("Cromosoma2","num_Reads_orig","Valor"))
head(df_cr_J_prep)
```

Se filtran las inversiones con un Score superior al 90%

```{r}
df_crom_J_INV <- df_cr_J_prep %>% filter(Tipo_SV == "INV")
paste("Se detectan",nrow(df_crom_J_INV), "inversiones en el cromosoma J.")
df_crom_J_INV_90 <- df_cr_J_prep %>% filter(Tipo_SV == "INV" & Score>=90)
paste("De las inversiones detectadas en el cromosoma J", nrow(df_crom_J_INV_90), "tienen un Score superior al 90%.")
```

### Resultados de potenciales inversiones del cromosoma J 

Las inversiones se espera que tengan más de 1 millón de pares de bases, y se visualiza si al menos alguna de ellas podría ser válida.

```{r}
df_crom_J_INV_90_1M <- df_crom_J_INV_90 %>% filter(Longitud > 1000000)
paste( "Hay", nrow(df_crom_J_INV_90_1M), "inversiones a analizar.")
df_crom_J_INV_90_1M
```

```{r}
library(kableExtra)
df_crom_J_INV_90_1M %>%
 kable(
    caption = "Tabla de inversiones a analizar en el cromosoma J.", 
    align = "c",
    col.names = c("Cromosoma", "Posición 1", "Orientación 1", "Posición 2", "Orientación 2", "Tipo SV", "Longitud", "Score", "Número de Lecturas"), 
    format = "html" 
  ) %>%
  kable_styling(
    bootstrap_options = c("striped", "hover", "condensed"), 
    font_size = 14 
  )
```


## Procesado de datos del Cromosoma U

Se sigue el mismo proceso en el cromosoma U que el realizado en el cromosoma J.


```{r carga_datos_U}
df_cromosoma_U <- read_delim(
  "OF58_breakpoints_bwamem2_U.txt", 
  delim = "\t", 
  comment = "#",
  col_names = c("Cromosoma", "Posicion_1", "Orientacion_1", "Cromosoma2", "Posicion_2", "Orientacion_2", 
                "Tipo_SV", "Longitud", "Score", "Num_Reads", "num_Reads_orig", "Valor"),
  show_col_types = FALSE
)

head(df_cromosoma_U)
```

Tras dar formato a las columnas 

```{r limpieza_U}
df_cr_U_prep <- df_cromosoma_U %>% select(-c("Cromosoma2","num_Reads_orig","Valor"))
head(df_cr_U_prep)
```

Se filtran las inversiones con un Score superior al 90%.

```{r}
df_crom_U_INV <- df_cr_U_prep %>% filter(Tipo_SV == "INV")
paste("Se detectan",nrow(df_crom_U_INV), "inversiones en el cromosoma U.")
df_crom_U_INV_90 <- df_cr_U_prep %>% filter(Tipo_SV == "INV" & Score>=90)
paste("De las inversiones detectadas en el cromosoma J", nrow(df_crom_U_INV_90), "tienen un Score superior al 90%.")
```


### Resultados de potenciales inversiones del cromosoma U

Las inversiones se espera que tengan más de 2 millones de pares de bases, ya que la inversión $U_8$ se espera que sea bastante grande, y se visualiza si al menos alguna de ellas podría ser válida.

```{r}
df_crom_U_INV_90_2M <- df_crom_U_INV_90 %>% filter(Longitud > 2000000)
paste( "Hay", nrow(df_crom_U_INV_90_2M), "inversiones a analizar.")
df_crom_U_INV_90_2M
```


```{r}
library(kableExtra)
df_crom_U_INV_90_2M %>%
  kable(
    caption = "Tabla de inversiones a analizar en el cromosoma U.", 
    align = "c",
    col.names = c("Cromosoma", "Posición 1", "Orientación 1", "Posición 2", "Orientación 2", "Tipo SV", "Longitud", "Score", "Número de Lecturas"), 
    format = "html" 
  ) %>%
  kable_styling(
    bootstrap_options = c("striped", "hover", "condensed"), 
    font_size = 13 
  )
```

